【裁判字號】    98,聲判,126
【裁判日期】    980817
【裁判案由】    聲請交付審判
【裁判全文】
臺灣臺北地方法院刑事裁定             98年度聲判字第126號
聲  請  人  甲○○
            乙○○
            丙○○
共同代理人  蕭蒼澤律師
被      告  丁○○
上列聲請人等因告訴被告詐欺案件，不服臺灣高等法院檢察署檢
察長於民國98年6 月18日98年度上聲議字第3795號駁回再議之處
分（原不起訴處分案號：臺灣臺北地方法院檢察署檢察官97年度
偵字第22921號），聲請交付審判，本院裁定如下：
    主  文
聲請駁回。
    理  由
一、按告訴人不服上級法院檢察署檢察長或檢察總長認再議為無
    理由而駁回之處分者，得於接受處分書後10日內委任律師提
    出理由狀，向該管第一審法院聲請交付審判；法院認交付審
    判之聲請不合法或無理由者，應駁回之，刑事訴訟法第258
    條之1 、第258 條之3 第2 項前段，分別定有明文。查本件
    聲請人甲○○、乙○○、丙○○以被告丁○○涉犯詐欺罪嫌
    ，向臺灣臺北地方法院檢察署提出告訴，經該署檢察官偵查
    後，於民國98年5 月12日以97年度偵字第22921 號為不起訴
    處分，聲請人甲○○、乙○○、丙○○均不服，聲請再議，
    經臺灣高等法院檢察署檢察長認再議無理由，於98年6 月18
    日以98年度上聲議字第3795號駁回聲請人再議之聲請，聲請
    人甲○○於98年6 月25日、聲請人乙○○於同年月24日、聲
    請人丙○○於同年月24日，分別收受前揭駁回再議之處分書
    ，並於同年7 月1 日共同委任律師具狀向本院聲請交付審判
    ，則上開聲請人就被告聲請交付審判，程序上均屬合法，合
    先敘明。
二、聲請交付審判意旨略以：臺灣高等法院檢察署駁回再議聲請
    之處分，無非係以聲請人甲○○本身之知識程度難認被告有
    使其陷於錯誤之詐術行為；聲請人甲○○、乙○○、丙○○
    所匯款項，係高泰科技股份有限公司（下稱高泰公司）收受
    ，非由被告收取，及聲請人已匯款，即表示同意增資價格等
    情，而認被告不構成詐欺。惟殊不知詐術與受騙人之知識程
    度無關，且未考量被告是為獲取高額佣金而未客觀地詳盡據
    實以告，並以已匯款推論同意增資之價格，乃倒果為因。另
    駁回再議之理由亦認為被告與上開聲請人間之關係為民法上
    之居間契約，則被告為獲取高額佣金，未加以調查及詳實告
    知高泰公司之營業能力及增資發行情況，且被告亦可將上開
    增資發行詳細內容及增資說明會等資料寄付聲請人，而由聲
    請人本身決定是否閱覽上開資料及參加增資與否，被告卻捨
    此不為，已違反居間契約之誠實信用原則及據實報告義務，
    依據民法第571 條、第561 條、第572 條之規定，本不應再
    有請求報酬之權利，更遑論高額之佣金，爰聲請准予裁定交
    付審判等語。
三、按犯罪事實應依證據認定之，無證據不得認定犯罪事實，刑
    事訴訟法第154 條第2 項定有明文。而事實之認定，應憑證
    據，如未能發現相當證據，或證據不足以證明，自不能以推
    測或擬制之方法，以為裁判基礎。又認定不利於被告之事實
    ，須依積極證據，苟積極證據不足為不利於被告事實之認定
    時，即應為有利於被告之認定，更不必有何有利之證據。而
    認定犯罪事實所憑之證據，雖不以直接證據為限，間接證據
    亦包括在內；然而無論直接或間接證據，其為訴訟上之證明
    ，須於通常一般之人均不致有所懷疑，而得確信其為真實之
    程度者，始得據為有罪之認定，倘其證明尚未達到此一程度
    ，而有合理之懷疑存在，致無從為有罪之確信時，即應為無
    罪之判決。再者，告訴人之告訴，係以使被告受刑事訴追為
    目的，是其陳述是否與事實相符，仍應調查其他證據以資審
    認（最高法院30年度上字第816 號、40年度臺上字第86號、
    52年度臺上字第1300號、76年度臺上字第4986號判例意旨參
    照）。再按刑法第339條第1項詐欺取財罪之成立，係以行為
    人主觀上有不法所有之意圖，客觀上係以詐術使人將本人或
    第三人之物交付為構成要件。而所謂施用詐術，必須被詐欺
    人因其詐術而陷於錯誤，若其所用方法，不能認為詐術，亦
    不致使人陷於錯誤，即不構成該罪（最高法院46年度臺上字
    第260 號判例意旨參照）。從而，行為人如非自始基於不法
    取財之意圖，客觀上亦無施用詐術之行為，或並無損害發生
    ，或所受損害，非由欺罔行為陷於錯誤所致，均不得遽以詐
    欺罪相繩；至民事債務人於債之關係成立後，如有未依債之
    本旨履行其債務或提出給付之情形，在一般社會經驗而言，
    可能之原因非一，或因不可歸責之事由無法給付，或因合法
    得對抗他造主張抗辯而拒絕給付，甚或債之關係成立後，始
    行惡意不為履行，皆有可能，非必出於自始無意給付之詐欺
    犯罪一端。苟非於債之關係發生時，自始具有無意履行債務
    之詐欺犯意，即與前揭詐欺罪之構成要件有間，自不得以債
    務人單純債務不履行之客觀狀態，推定債務人自始即有不法
    所有之詐欺犯意。
四、訊據被告固坦承有介紹聲請人甲○○買賣高泰公司所增資發
    行之新股，及向聲請人甲○○、乙○○及丙○○共收取新臺
    幣（下同）39萬元佣金之事實，惟堅決否認有何詐欺取財之
    犯行，辯稱：伊沒有詐欺，伊與聲請人甲○○交易多年，但
    聲請人甲○○都只說他賠錢的部分，也不講他所賺的，高泰
    公司15元增資是指10元買股本，5 元買經營團隊技術股，這
    是高泰公司在增資說明會所敘述的事實，股價15元全部匯到
    高泰公司，且伊自己本身預期獲利會很高，也投資了180 萬
    元，後來高泰公司曾退還技術股3.2 元，並改發股票等語。
    經查：
（一）本件聲請人乙○○、丙○○2 人並未曾與被告丁○○直接
      接觸，均係透過聲請人甲○○之轉達，並相信聲請人甲○○之股票買賣專業判斷能力，且曾聽從聲請人甲○○之介
      紹，藉由買賣股票賺錢，因而自行決定投資購買高泰公司
      之股票等情，業據聲請人甲○○、乙○○、丙○○等陳明
      在卷，足認被告對聲請人乙○○、丙○○2 人，顯無施行
      詐術之行為，先予敘明。
（二）至聲請人甲○○指稱被告提供不實資訊，向伊匡稱高泰公
      司每股賺10元乙節，業經被告所否認，質之聲請人甲○○
      曾陳稱：被告說高泰公司現金增資15元，但未提供任何財
      務資料，都是口頭告知，會讓伊誤會。被告說高泰1 股賺
      10元，沒有說去年、今年或明年，因被告曾推薦伊不只1
      、2 檔股票，渠等交易多年，相信被告，所以沒有仔細追
      問等語，且參聲請人甲○○於偵查中所提出之電話錄音譯
      文，其中被告係表示：「沒有講賺10塊啦，哪有講賺10塊
      …我是說將來如果有機會像柏騰那樣，當然有可能賺10塊
      …我是說放著掛興櫃時有機會賺10塊…沒有說次年就賺10
      塊…」等語，是被告既未提供任何不實財務資料予聲請人
      甲○○，則被告縱使對高泰公司之每股盈餘有所預估或猜
      測，亦僅具投資時之參考價值，並衡諸常情，股票投資本
      具有一定之風險，各發行公司之營運狀況及經營之盈虧，
      該公司經營階層以外之人本難知悉確切之情形，且發行公
      司股票之漲跌，受公司營運狀況、社會政經情事及眾多不
      確定市場因素影響，實難加以預測，況足以影響股價之公
      司股票上櫃審議是否通過，其決定權則在財團法人中華民
      國櫃檯買賣中心，亦非投資人事前所得確知。故聲請人甲○○經由被告之介紹，於決定投資高泰公司前，除經被告
      口頭告知之資訊外，擁有美國紐約市立大學財務投資系碩
      士學位、曾任職新光人壽證券投資部之聲請人甲○○當可
      循各種公開管道收集資料，自行判斷被告對高泰公司盈餘
      之評估是否合理可信，再行決定是否投資，斷難僅因被告
      單純之推薦介紹，即遽認被告此舉該當足使聲請人甲○○
      陷於錯誤之施用詐術行為。其次，聲請人甲○○所指高泰
      公司每股實際增資金額為10元，非如被告所稱之15元等情
      ，依卷附高泰公司現金增資說明資料，可以得知該公司確
      有現金增資之需求，及係以每股溢價15元，其中5 元為給
      付經營團隊技術股之價格為之，而聲請人甲○○、乙○○
      、丙○○等3 人分別購買高泰公司增資股之價金150 萬元
      、30萬元、15萬元，於96年6 月26日已分別匯入高泰公司
      永豐銀行民安分行00000000000000號帳戶之事實，亦有該
      帳戶存摺影本在卷可憑，足認上開每股帳面增資額多出之
      5 元，確由高泰公司收取，而非係被告中飽私囊。再者，
      高泰公司於96年間，因受代工廠倒帳衝擊，經營團隊成員
      為表負責，退還技術股3.2 元，改以發放股票予增資之投
      資人，並宣布減資以提高每股淨值乙事，業經本件聲請人
      所肯認，且有高泰公司97年度股東會議事錄1 份附卷可佐
      。是以，上開約定每股增資金額15元與帳列金額10元之差
      異，乃高泰公司與投資人約定給付經營團隊技術股後，因
      發生超乎營運預期之情形，而未達預期獲利目標之實際現
      金增資情況，要難據此於聲請人投資時，仍屬不確定、無
      法事前預料之事，而逕認被告就上開增資金額部分，有何
      施用詐術之情事，另聲請人等經被告說明後，即以每股15
      元之價格承買高泰公司發行之增資股，並匯錢至高泰公司
      之上開帳戶，則聲請人等顯然是同意以上開增資股之價格
      ，方加以買受。此外，查被告預期高泰公司即將獲利，其
      自身亦投資180 萬元以購買該公司之股票等情，此有高泰
      公司存摺影本附卷可憑，益徵被告實無為自己不法所有之
      意圖。綜上，被告顯無對聲請人施用詐術，使聲請人陷於
      錯誤，而牟取不法報酬之行為，要不能以投資後，高泰公
      司之事後盈餘與被告之先前預估有所差異，即遽認被告涉
      犯詐欺取財之犯行。
（三）此外，上開聲請人以被告為獲取高額佣金而未將高泰公司
      增資發行之實際情況告知聲請人，或將增資說明會之資料
      寄付聲請人，而認被告係以消極之不作為方式遂行詐騙行
      為乙節，業經被告否認，並辯稱：係因看好高泰公司增資
      機會者眾，故聲請人甲○○方同意以額外每股支付3 元之
      介紹費，當作協助取得該投資機會之報酬等語。查被告仲
      介上開聲請人購買高泰公司之股票，並收取佣金，性質上
      應為民法上之居間契約，此亦為上開聲請人及其代理人所
      肯認，是以，縱聲請人認為被告未盡居間契約所生之據實
      報告及妥為媒介之義務，有可歸責於被告之事由而未依債
      之本旨履行其債務，或不為履行，並致聲請人受有損害，
      惟此明顯仍屬單純民事債務糾葛，應當循民事途徑解決，
      核與詐欺取財罪之構成要件有間。
五、綜上所述，依據本件在偵查中已顯現之證據，均仍不足以證
    明被告有聲請人所指訴之上開犯罪嫌疑。從而，原檢察官及
    臺灣高等法院檢察署檢察長審酌偵查卷內現存之證據後，所
    為之不起訴處分及駁回再議處分，並未違反事實及經驗法則
    ，於法自無違誤。聲請意旨仍執陳詞，以原處分有違背法令
    之情形，據以指摘原處分違法，而聲請交付審判，為無理由
    ，應予駁回。
六、據上論斷，依刑事訴訟法第258 條之3 第1 項、第2 項前段
    ，裁定如主文。
中    華    民    國    98    年    8     月    17    日
                  刑事第十七庭  審判長法  官  劉煌基
                                      法  官  劉秀君
                                      法  官  葉力旗
上正本證明與原本無異。
本裁定不得抗告。
                                      書記官  林碧華
中    華    民    國    98    年    8     月    18    日


司法院資訊處製作；財團法人民間司法改革基金會備份。
